【裁判字號】    95,訴,178
【裁判日期】    950414
【裁判案由】    違反公司法等
【裁判全文】
臺灣臺中地方法院刑事判決               95年度訴字第178號
公  訴  人  臺灣臺中地方法院檢察署檢察官
被      告  丁○○
選任辯護人  朱元宏律師
            張志隆律師
被      告  丙○○
上列被告等因違反公司法等案件，經檢察官提起公訴（九十三年
度偵字第二○五八二號），本院判決如下：
    主    文
丁○○共同連續行使偽造私文書，足以生損害於公眾及他人，累
犯，處有期徒刑伍月，如易科罰金，以佰元折算壹日。如附表
所示偽造甲○○、乙○○、己○○之署押沒收。
丙○○共同連續行使偽造私文書，足以生損害於公眾及他人，處
有期徒刑肆月，如易科罰金，以佰元折算壹日。如附表所示偽
造甲○○、乙○○、己○○之署押沒收。
    犯罪事實
一、丁○○前因犯傷害、毀損案件，經法院判處有期徒刑六月、
    三月，應執行有期徒刑八月確定，甫於民國八十九年六月八
    日易科罰金執行完畢。詎不知悔改，緣丙○○為超銳電子股
    份有限公司（下稱超銳公司）之負責人、丁○○為超銳公司
    之總經理，於九十一年間，二人為虛增公司資本，以利公司
    承接工作，遂基於行使偽造私文書之概括犯意聯絡，明知九
    十二年四月二日上午十時、同日下午二時並未於公司會議室
    舉行股東臨時會議、董事會議，竟於九十二年四月六日某時
    ，在不詳地點，利用不知情之不詳姓名年籍之公司員工，假
    冒不知情之許月英為記錄之名義，製作九十二年四月二日臨
    時股東會議紀錄，內容為決議增加公司資本為新臺幣（下同
    ）一億五千萬元，分一千五百萬股，每股十元，並修正公司
    章程；復接續於九十二年四月二日董事會議紀錄，偽造記載
    內容為發行新股四千萬元、分四百萬股，每股十元，並於上
    開董事會議出席人員簽到簿偽造甲○○、乙○○、己○○等
    人簽名出席，及於前開二紙會議紀錄之紀錄簽章欄上未經授
    權盜蓋許月英留存於公司之印章，以此方式接續偽造股東臨
    時會會議紀錄、董事會會議紀錄、董事會議簽到簿等私文書
    ，嗣丙○○即於九十二年四月四日向吳翠蘭借款八百七十五
    萬元、王秋美借款一千六百二十五萬元、林麗芬借款一千五
    百萬元共計四千萬後，匯入超銳公司之臺中商業銀行中正分
    行帳號0000000000號帳戶及臺中商業銀行北太平
    分行，帳號000000000000號帳戶內，並利用不
    知情之會計師徐裕明製作查核報告書後，交由會計師徐裕明
    持上開偽造相關會議紀錄及匯款資料向經濟部中部辦公室辦
    理公司變更登記以行使，復於同年月七日將前開所借得款項
    如數返還，足以生損害於經濟部公司管理之正確性及許月英
    、甲○○、乙○○、己○○與超銳公司股東。丁○○、丙○○復又承前之犯意，明知九十二年五月七日下午二時許，並
    未召開董事會，於九十二年五月十三日某時，在不詳地點，
    利用不知情之不詳姓名年籍之公司員工，假冒不知情之許月
    英為記錄之名義，製作九十二年五月七日董事會會議紀錄，
    虛偽記載內容為發行新股一百零二萬股，每股十元之會議紀
    錄，並於上開會議之出席簽到簿偽造甲○○、乙○○、己○○等人簽名出席，及於前開會議紀錄之紀錄簽章欄上未經授
    權盜蓋許月英留存於公司之印章，以此方式接續偽造董事會
    會議紀錄、董事會議簽到簿等私文書。丙○○即於同年月二
    十八日向王秋美借款八百八十萬元及自行籌資一百四十萬元
    後，匯入超銳公司臺中商業銀行中正分行之前開帳戶，並利
    用不知情之會計師徐裕明製作查核報告書後，交由會計師徐
    裕明持上開偽造相關會議紀錄及匯款資料向經濟部中部辦公
    室辦理公司變更登記以行使，即將所借款項返還，足以生損
    害於經濟部公司管理之正確性及許月英、甲○○、乙○○、
    己○○與超銳公司股東。
二、案經法務部調查局中部地區機動工作組報告臺灣臺中地方法
    院檢察署檢察官偵查起訴。
    理    由
一、前揭事實業據被告丁○○、丙○○於本院審理時坦承不諱，
    復經證人吳翠蘭、王秋美、林麗芬、許月英、甲○○、乙○○、己○○等證述在卷，並有九十二年四月二日股東臨時會
    議紀錄一份、九十二年四月二日董事會會議紀錄及董事會議
    簽到簿一份、九十二年四月六日之會計師查核報告書一份、
    臺中商業銀行中正分行帳號0000000000號帳戶及
    臺中商業銀行北太平分行帳號000000000000號
    帳戶各一份、九十二年五月七日董事會會議紀錄及簽到簿各
    一份、九十二年五月十三日之會計師查核報告書一份等在卷
    可稽。足認被告二人自白與事實相符，應堪採信。本案事證
    明確，被告二人犯行應可認定。
二、按股東會或董事會之會議紀錄，乃公司之股東或董事開會時
    ，由紀錄人員依照決議內容作成之文書，若非記錄人員假冒
    他人名義製作該會議紀錄，自得成立偽造私文書罪（最高法
    院九十年度台上字第一七三○號判決意旨參照）。又在簽到
    簿上簽名，係表示本人已出席會議之意思，有一定之法律效
    果，該簽到簿自屬私文書。查被告二人明知超銳公司於九十
    二年四月二日上午十時、下午二時及九十二年五月七日下午
    二時，事實上並無召開股東臨時會、董事會，並無討論前述
    紀錄內容之事項，竟冒用記錄人員許月英名義，虛構該會議
    紀錄及簽到簿，並委託不知情之會計師持前開文件向經濟部
    中部辦公室申請公司變更登記，核其等所為，均係犯刑法第
    二百十六條、第二百十條之行使偽造私文書罪。被告二人盜
    用許月英印章之行為（盜用印章，當然產生印文，故亦不再
    另論盜用印文罪）及偽造甲○○、乙○○、己○○署押之行
    為，分別為其偽造股東臨時會、董事會會議紀錄私文書及偽
    造董事會簽到簿私文書之階段行為，不另論罪；又其偽造上
    開私文書（偽造九十二年四月二日之股東臨時會會議紀錄、
    董事會會議紀錄及簽到簿部分，與偽造九十二年五月七日董
    事會會議紀錄及簽到簿部分，分別係利用同一機會、時間及
    場所，接續實施同一構成要件，依一般社會觀念而言，前開
    行為事實上有不可分離之密接關係，祇是一個行為之持續動
    作，均應屬接續偽造私文書之一行為）之低度行為，復為其
    行使偽造私文書之行為所吸收，均不另論罪。被告丁○○、
    丙○○就前開犯行，有犯意聯絡、行為分擔，均為共同正犯
    。又被告二人利用不知情之公司員工偽造上開股東臨時會、
    董事會會議紀錄及簽到簿等私文書，並委由不知情之會計師
    提出上開偽造之私文書向主管機關申請公司變更登記以行使
    ，為間接正犯。被告二人分別於九十二年四月間、五月間分
    別同時行使偽造之九十二年四月二日之股東臨時會、董事會
    會議紀錄及董事會議簽到簿，及九十二年五月七日之董事會
    會議紀錄及董事會議簽到簿，均係分別侵害數個人法益，係
    一行為觸犯數罪名，為想像競合犯，均應分別從一行使偽造
    私文書罪處斷。又被告二人前後二次行使偽造私文書之犯行
    ，時間緊接，犯罪構成要件相同，顯係基於概括犯意為之，
    為連續犯，均應依刑法第五十六條之規定論以一罪，並加重
    其刑。被告丁○○曾因犯傷害、毀損案件，經法院判處有期
    徒刑六月、三月，應執行有期徒刑八月確定，甫於八十九年
    六月八日易科罰金執行完畢等情，有臺灣臺中地方法院檢察
    署刑案資料查註紀錄表，臺灣高等法院被告前案紀錄表在卷
    可參，其於受有期徒刑執行完畢後，五年以內再犯本件有期
    徒刑以上之罪，為累犯，應依刑法第四十七條之規定遞加重
    其刑。爰審酌被告二人之犯罪動機在於虛增公司資本，以增
    加公司接單之能力，其動機固屬可議，惟另無其他不法意圖
    ，且未衍生交易相對人之實際損害，另考其犯罪手段、素行
    、智識程度，暨犯罪後坦承犯行等一切情狀，分別量處如主
    文第一、二項所示之刑，並均諭知如易科罰金之折算標準。
    附表所示偽造之甲○○、乙○○、己○○之署押，應依刑法
    第二百十九條之規定沒收。
三、公訴意旨另以：被告丙○○為超銳公司之負責人、被告丁○○為超銳公司之總經理，於九十一年間為辦理公司增購廠房
    及擴充生產設備為由欲辦理公司增資，二人明知於九十二年
    四月二日上午十時、五月七日並未於公司內會議室舉行股東
    臨時會議及董事會議，亦未有任何股東、董事出席會議之情
    形下，竟於不詳時間、地點偽造製作超銳公司(一)九十二年二
    月二日臨時股東會議紀錄，內容為決議增加公司資本為一億
    五千萬元，分一千五百股，每股十元(二)九十二年四月二日董
    事會紀錄，內容為發行新股四千萬元、分四百萬股，每股十
    元(三)九十二年五月七日董事會議紀錄，內容為發行新股一百
    二萬股，每股十元等會議紀錄，並於上開會議紀錄之出席人
    員欄位偽造證人甲○○、乙○○、己○○等人之簽名，足生
    損害於證人甲○○、乙○○、己○○。被告丙○○、丁○○
    明知並未向股東募集股款四千萬元及一千零二十萬元，被告
    丙○○於九十二年四月四日向證人吳翠蘭借款八百七十五萬
    元、證人王秋美借款一千六百二十五萬元、證人林麗芬借款
    一千五百萬元共計四千萬後，匯入超銳公司之臺中商業銀行
    中正分行帳號0000000000號帳戶及臺中商業銀行
    北太平分行，帳號000000000000號帳戶內持上
    開偽造相關會議紀錄及匯款資料向經濟部中部辦公室辦理公
    司變更登記後，於同年月七日將前開所借得款項如數返還。
    復於同年月二十八日被告丙○○向證人王秋美借款八百八十
    萬元及自行籌資一百四十萬元後，匯入超銳公司臺中商業銀
    行中正分行帳戶，持相關資料及會議紀錄向經濟部中部辦公
    室辦理變更登記後，即將所借之款項返還，因認被告二人另
    違反公司法九條第一項之公司應收之股款、股東未實際繳納
    、而以申請文件表明收足罪。
(一)、按犯罪事實應依證據認定之，無證據不得認定犯罪事實，又
    不能證明被告犯罪者，應諭知無罪之判決，刑事訴訟法第一
    百五十四條第二項及第三百零一條第一項分別定有明文。次
    按刑事訴訟法上所謂認定犯罪事實之證據，係指足以認定被
    告確有犯罪行為之積極證據而言；如未能發現相當證據或證
    據不足以證明，自不能以推測或擬制之方法，以為裁判基礎
    （最高法院二十九年上字第三一○五號、四十年台上字第八
    十六號判例參照）；又按公司應收之股款，股東並未實際繳
    納，而以申請文件表明收足者，公司負責人處五年以下有期
    徒刑、拘役或科或併科新臺幣五十萬元以上二百五十萬元以
    下罰金，公司法第九條定有明文。該法旨在貫徹公司資本確
    實原則，及加強對公司債權人之保護，是以所謂之公司應收
    股款，應係指依公司法之規定，公司股東應繳納之股款，換
    言之，苟股東依法並無繳納之義務，即非屬公司應收之股款
    。
(二)、經查，股份有限公司非經股東會決議，不得變更章程，而公
    司章程，應載明股份總數及每股金額，公司非將已規定之股
    份總數，全數發行後，不得增加資本，增加資本後之股份總
    數，得分次發行，而增資分次發行新股時，應由董事會以董
    事三分之二以上之出席，及出席董事過半數同意之決議行之
    ，公司法第一百二十九條、第二百六十六條、第二百七十七
    條、第二百七十八條分別定有明文。是以，公司章程規定之
    公司發行股份總數，已全數發行，欲再增加資本，須先由股
    東會決議變更章程，變更公司股份總數，方得以增資發行股
    份，增資股份之分次發行，復須經董事會決議始得發行新股
    。而本案依前所述，僅係偽造股東臨時會及董事會會議紀錄
    ，而無依前述公司法規定之程序，分別召開股東會、董事會
    ，決議變更章程以增加資本發行新股，即無所謂之公司增加
    資本之情事存在，亦即無公司應收股款之事實存在，故被告
    二人雖以前揭公訴意旨所示之方式，表明收足股款，惟公司
    並無應收股款存在，自與前開所述公司法第九條之公司應收
    之股款、股東未實際繳納、而以申請文件表明收足之構成要
    件未合，即難以前開罪刑相繩。準此，本件被告二人被訴違
    反公司法第九條之公司應收之股款、股東未實際繳納、而以
    申請文件表明收足罪部分，公訴人所提出之證據或所指出之
    證明方法，尚不足為被告二人有罪之積極證明，或說服本院
    形成被告二人有罪之心證，此部分，依法原應諭知無罪之判
    決，惟公訴人認此部分與其前開所犯行使偽造私文書罪部分
    有牽連犯之裁判上一罪關係，爰不另為無罪之諭知
據上論斷，應依刑事訴訟法第二百七十三條之一第一項、第二百
九十九條第一項前段，刑法第第二十八條、五十六條、第二百十
六條、第二百十條、第五十五條、第四十七條、第四十一條第一
項前段、第二百十九條，罰金罰鍰提高標準條例第二條，判決如
主文。
本案經檢察官戊○○到庭執行職務。
中    華    民    國    95    年    4     月    14    日
                  刑事第十四庭  法  官  劉逸成
上正本證明與原本無異。
如不服本判決，應於送達後十日內向本院提出上訴狀（須附繕
本），上訴於臺灣高等法院臺中分院。
                                書記官  謝惠雯
中    華    民    國    95    年    4     月    14    日
附表：
一、九十二年四月二日超銳公司九十二年度第二次董事會議簽到
    簿上，偽造之甲○○、乙○○、己○○之署押各一枚沒收。
二、九十二年五月七日超銳公司九十二年度第二次董事會議簽到
    簿上，偽造之甲○○、乙○○、己○○之署押各一枚沒收。
附錄論罪科刑法條：
中華民國刑法第210條
偽造、變造私文書，足以生損害於公眾或他人者，處五年以下有
期徒刑。
中華民國刑法第216條
行使第210條至第215條之文書者，依偽造、變造文書或登載不實
事項或使登載不實事項之規定處斷。


司法院資訊處製作；財團法人民間司法改革基金會備份。
